ACORDAO-COMPLETO-2454906

ACÓRDÃO 8666/2021 ATA 23/2021 - SEGUNDA CÂMARA

VISTOS, relatados e discutidos estes autos de alteração da aposentadoria deferida pela Fundação Universidade Federal de Mato Grosso do Sul em favor de Arnaldo Santos Gasparini;
ACORDAM os Ministros do Tribunal de Contas da União, reunidos em Sessão da 2ª¿Câmara, nos termos do art. 71, III e IX, da Constituição de 1988, dos arts. 1º, V, 39, II, e 45 da Lei nº ¿8.443, de 1992, e dos arts.¿260, § 1º, e 262, §¿2º, do RITCU, ante as razões expostas pelo Relator, em:
9.1. promover, por intermédio da Fundação Universidade Federal de Mato Grosso do Sul, a exclusão do ato de alteração da aposentadoria deferida em favor de Arnaldo Santos Gasparini (à Peça 13 sob o n.º 10496807-04-2000-000043-7) no Sisac ou e-Pessoal diante da insuperável ausência da prévia manifestação do respectivo órgão de controle interno sobre a veracidade e a legalidade do aludido ato de alteração ante a inadequada ausência da correspondente indicação sobre a data de disponibilização do ato ao referido órgão de controle interno, nos termos do art. 260 do RITCU;
9.2. determinar, nos termos do art. 260 do RITCU, que, no prazo máximo de 90 (noventa) dias contados da notificação desta deliberação, a Fundação Universidade Federal de Mato Grosso do Sul, em conjunto com o respectivo órgão do controle interno, encaminhe ao TCU, via e-Pessoal, o correspondente ato de alteração da aposentadoria deferida em favor de Arnaldo Santos Gasparini, sem a falha indicada nesta deliberação, para ser devidamente submetido à apreciação pelo TCU, em sintonia com o art. 260, caput, do RITCU;
9.3. enviar a cópia do presente Acórdão, com o Relatório e a Proposta de Deliberação, à Fundação Universidade Federal de Mato Grosso do Sul e, ainda, ao respectivo órgão de controle interno, para ciência e efetivo cumprimento dos itens 9.1 e 9.2 deste Acórdão.

Aposentadoria deferida pela Fundação Universidade Federal de Mato Grosso do Sul em favor de Arnaldo Santos Gasparini.

Segunda Câmara

Fundação Universidade Federal de Mato Grosso do Sul.

3. Interessado: Arnaldo Santos Gasparini (CPF XXX.765.057-XX).

13.1. Ministros presentes: Bruno Dantas (Presidente), Aroldo Cedraz e Raimundo Carreiro.
13.2. Ministro-Substituto convocado: Marcos Bemquerer Costa.
13.3. Ministro-Substituto presente: André Luís de Carvalho (Relator).

ANDRÉ DE CARVALHO

Trata-se de ato de alteração da aposentadoria deferida pela Fundação Universidade Federal de Mato Grosso do Sul em favor de Arnaldo Santos Gasparini.
2.	Após a análise do feito, o Auditor Federal Osvaldo Nunes Alves lançou o seu parecer à Peça 23, com a anuência, por delegação de competência, do diretor da Sefip (Peça 24) , nos seguintes termos:
	" (...) 2. O ato foi submetido, para fim de registro, à apreciação do Tribunal de Contas da União (TCU) , de acordo com o art. 71, inciso III, da Constituição Federal. O cadastramento e a disponibilização ao TCU ocorreram por intermédio do Sistema de Apreciação e Registro de Atos de Admissão e Concessões, na forma dos arts. 2º, caput e incisos I a VI, e 4º, caput, da Instrução Normativa - TCU 78/2018.
EXAME TÉCNICO
3. 	Inicialmente, cabe ressaltar que o ato de aposentadoria inicial do interessado foi julgado legal no TC Processo 007.053/1997-5 pelo Acórdão de Relação 37/2002-TCU-TCU-2ª Câmara, de relatoria do Ministro Valmir Campelo.
4.	Referido ato tramitou no TC Processo 016.100/2010-7, tendo sido destacado daquela assentada por determinação do Ministro Benjamin Zymler, e posteriormente incluído neste processo para que fosse examinada (peça 2) : 
a) a legalidade do pagamento do percentual de 47,94%, a título de decisão judicial;
b) o pagamento cumulativo das vantagens 'opção' com 'quintos', haja vista a vedação prevista no § 2º do art. 193 da Lei 8.112/1990 e a decisão proferida por meio do Acórdão 2988/2018-TCU-Plenário;
c) a regularidade dos valores pagos a título de 'opção' (atualmente, R$ 3.666,84) .
5.	Após análise de resposta da oitiva realizada (peças 5-11) , esta Sefip elaborou instrução com proposta de ilegalidade, ante o pagamento da rubrica 'opção' (peça 15) .
6. 	O Ministério Público, após tecer considerações sobre a deliberação proferida no Recurso Extraordinário 636.553/RS, propôs o sobrestamento do processo até decisão definitiva do STF (peça 17) .
7.	O Relator, por sua vez, expediu determinação nos seguintes termos (peça 18) : 
'determino o envio, portanto, do presente processo à Sefip para que promova o sobrestamento deste feito, nos termos do art.¿157 do RITCU, até o superveniente deslinde dos eventuais embargos opostos em face dessa decisão do STF no RE 636.553-RS com vistas à modulação dos respectivos efeitos, sem prejuízo de determinar que, diante do subsequente transcurso do prazo máximo de 180 (cento e oitenta) dias sem esse suposto deslinde dos embargos pelo STF, a unidade técnica passe a retomar o andamento do feito, submetendo o processo ao Gabinete do Ministro-Relator.'
8.	Em verificação feita no sítio do STF, verificou-se que os autos do RE 636.553/RS ainda não tiveram decisão definitiva (peça 21) . Desse modo, transcorridos mais de 180 (cento e oitenta) dias sem deslinde dos embargos pelo STF, e cumprindo determinação do Relator constante da peça 18, esta Unidade Técnica considera que o processo pode prosseguir com a ratificação da proposta de ilegalidade contida na instrução de peça 15. 
CONCLUSÃO
9.	Em razão do exposto e tendo em vista as análises realizadas no ato de concessão de aposentadoria de Arnaldo Santos Gasparini, esta Unidade Técnica considera que o ato em tela deve receber a chancela de ilegalidade e ter negado o registro por esta Egrégia Corte.
10. Destaque-se que a análise deste processo levou em conta os dispositivos da Resolução TCU 315/2020. 
PROPOSTA DE ENCAMINHAMENTO
11. Ante o exposto, com fundamento nos arts. 71, inciso III, da Constituição Federal, 1o, inciso V, e 39, inciso II, da Lei n. 8.443/1992 e 260, §§ 1o e 2º, do Regimento Interno do Tribunal de Contas da União, propõe-se:
a) considerar ILEGAL e negar o registro do ato de alteração de Arnaldo Santos Gasparini (CPF: XXX.765.057-XX) ;
b) dispensar o ressarcimento das quantias indevidamente recebidas de boa-fé, nos termos da Súmula TCU n. 106;
c) determinar à Fundação Universidade Federal de Mato Grosso do Sul, com fundamento no art. 45 da Lei 8.443/1992 e no art. 4º, inciso I, da Resolução TCU 315/2020, que:
c.1) no prazo de quinze dias, faça cessar o pagamento decorrentes do ato impugnado por esta Corte, sob pena de responsabilidade solidária da autoridade administrativa omissa, nos termos do art. 262 do Regimento Interno/TCU;
c.2) envie, no prazo de trinta dias, pelo Sistema e-Pessoal, com fulcro no art. 19, § 3º, da IN TCU 78/2018, novo ato de concessão de aposentadoria do interessado, livre das irregularidades detectadas;
c.3) dê ciência, no prazo de 15 (quinze) dias, do inteiro teor desta deliberação ao interessado, alertando-o de que o efeito suspensivo proveniente da interposição de eventuais recursos junto ao TCU não o exime da devolução dos valores percebidos indevidamente após a respectiva notificação, caso esses não sejam providos; 
c.4) encaminhe ao Tribunal, no prazo de 30 (trinta) dias contados da ciência da decisão, documento apto a comprovar que o interessado tomou conhecimento do acórdão.
3.	Enfim, por intermédio do Exmo. Sr. Procurador Sérgio Ricardo Costa Caribé, o MPTCU manifestou a sua parcial concordância em relação à referida proposta da unidade técnica, tendo consignado, para tanto, o seu parecer à Peça 27 nos seguintes termos:
"Trata-se da apreciação, para fins de registro, de ato de concessão de aposentadoria emitido pela Fundação Universidade Federal de Mato Grosso do Sul, com proposta de encaminhamento da Unidade Técnica pela ilegalidade.
2.	Em parecer emitido anteriormente (peça 17) , verificou-se que o Supremo Tribunal Federal (STF) , em deliberação proferida nos autos do Recurso Extraordinário - RE 636.553/RS, fixou novo entendimento acerca do prazo para a apreciação dos atos sujeitos a registro, com repercussão geral reconhecida, nos seguintes termos: 
'Em atenção aos princípios da segurança jurídica e da confiança legítima, os Tribunais de Contas estão sujeitos ao prazo de 5 anos para o julgamento da legalidade do ato de concessão inicial de aposentadoria, reforma ou pensão, a contar da chegada do processo à respectiva Corte de Contas.'
3.	Dessa forma, tendo em vista que o ato em análise já havia ingressado neste Tribunal há mais de 5 anos e que a deliberação proferida nos autos do RE 636.553/RS ainda poderia ser objeto de reforma ou modulação, este membro do Ministério Público de Contas propôs que os presentes autos fossem sobrestados até que a decisão do STF acerca da matéria se tornasse definitiva. 
4.	Autorizado o sobrestamento dos autos, pelo prazo de 180 dias, conforme despacho constante da peça 18, e vencido o referido prazo, a Sefip, em novos pareceres às peças 23 e 24, propõe a ilegalidade do ato, em razão da concessão concomitante das vantagens denominadas Quintos e Opção, considerada ilegal por este Tribunal. 
5.	De fato, por meio do Acórdão 2988/2018-TCU-Plenário, relatado pela Ministra Ana Arraes, que tratou de representação nos autos do TC-Processo 027.914/2013-5, este Tribunal deixou assente que é ilegal a percepção cumulativa das parcelas Quintos e Opção, conforme se verifica na emenda daquele decisum, transcrita a seguir: 
'SUMÁRIO: REPRESENTAÇÃO. PROCESSO CONSTITUÍDO EM CUMPRIMENTO A DETERMINAÇÃO DESTA CORTE. PAGAMENTO DE FUNÇÃO COMISSIONADA A SERVIDOR APOSENTADO. POSSIBILIDADE DE OPÇÃO, DESDE QUE NÃO CUMULATIVA COM QUINTOS/DÉCIMOS/VPNI, PARA AQUELES QUE, ATÉ 18/01/1995, TENHAM SATISFEITO OS PRESSUPOSTOS TEMPORAIS. CONVERSÃO EM VANTAGEM PESSOAL PARA IMPEDIR DESCENSO REMUNERATÓRIO. ARQUIVAMENTO. (grifei) '
6.	Nesse mesmo sentido foi o entendimento manifestado pelo Ministro Benjamin Zymler ao proferir seu voto naqueles autos e ao relatar o Acórdão 1599/2019-TCU-Plenário, nos autos do TC-Processo 034.201/2016-5, senão vejamos:
'Do pagamento da "opção" cumulativamente com os "quintos"
17. No voto por mim apresentado, quando do julgamento que culminou com a prolação do Acórdão 2988/2018-TCU-Plenário, entendi indevido o pagamento cumulativo da "opção" (ainda que o servidor fizesse a ela jus, isoladamente) cumulativamente com os "quintos", por violar o § 2º do art. 193 da Lei 8.112/1990, a despeito de tal entendimento não ter constado da parte dispositiva:
"Art. 193. O servidor que tiver exercido função de direção, chefia, assessoramento, assistência ou cargo em comissão, por período de 5 (cinco) anos consecutivos, ou 10 (dez) anos interpolados, poderá aposentar-se com a gratificação da função ou remuneração do cargo em comissão, de maior valor, desde que exercido por um período mínimo de 2 (dois) anos.
................................................................................................................................................
§ 2° A aplicação do disposto neste artigo exclui as vantagens previstas no art. 192, bem como a incorporação de que trata o art. 62, ressalvado o direito de opção." (destaques inseridos) '
7.	Nesse sentido foi a decisão proferida por meio do Acórdão 13959/2020-TCU-Segunda Câmara, relatado pela Ministra Ana Arraes, cujos termos da Ementa que importam à presente análise, transcreve-se a seguir:
'PENSÃO CIVIL. INCLUSÃO NOS PROVENTOS QUE GERARAM O BENEFÍCIO DA PARCELA DENOMINADA "OPÇÃO" CUMULATIVAMENTE COM A VANTAGEM PESSOAL DECORRENTE DE "QUINTOS/DÉCIMOS". ILEGALIDADE. NEGATIVA DE REGISTRO. 1. Os servidores que tenham satisfeito os pressupostos temporais estabelecidos no art. 193 da Lei 8.112/1990 e os requisitos para aposentadoria até 18/1/1995 podem acrescer aos proventos de inatividade, deferidos com base na remuneração do cargo efetivo, o valor da função de confiança, paga pelo valor integral, ou a vantagem dos "quintos/décimos"/VPNI, de forma não cumulativa, em razão da vedação contida no próprio art. 193, § 2º, da Lei 8.112/1990. (...) (grifei) '
8.	Dessa forma, entende-se que, no mérito, o ato de aposentadoria em análise está ilegal, em razão de que, nos termos do § 2º do art. 193 da Lei 8.112/1990 e da jurisprudência deste Tribunal, a percepção da parcela Opção exclui a vantagem do art. 62 daquela mesma Lei, que trata da incorporação de Quintos. 
9.	No entanto, tendo em vista que a deliberação proferida nos autos do RE 636.553/RS ainda não transitou em julgado e pode ser objeto de reforma ou modulação, este membro do Ministério Público de Contas propõe que os presentes autos continuem sobrestados até que a decisão do STF acerca da matéria se torne definitiva."
É o Relatório.

Gislaine de Almeida Marques Gasparini (OAB 11.809/MS) e Felipe Costa Gasparini (OAB 11.809/MS), representando Arnaldo Santos Gasparini.

Procurador Sérgio Ricardo Costa Caribé.

PESSOAL. APOSENTADORIA. INDEVIDA PERCEPÇÃO CUMULATIVA DE "QUINTOS" COM A PARCELA "OPÇÃO". AUSÊNCIA DA PRÉVIA MANIFESTAÇÃO DO RESPECTIVO ÓRGÃO DE CONTROLE INTERNO SOBRE A VERACIDADE E A LEGALIDADE DO ATO DE ALTERAÇÃO DA APOSENTADORIA. NECESSIDADE DE EXCLUSÃO DO REFERIDO ATO PARA A CORRETA EMISSÃO DO NOVO ATO DE ALTERAÇÃO. DETERMINAÇÕES.

APOSENTADORIA (APOS)

Secretaria de Fiscalização de Pessoal (Sefip).

Trata-se de ato de alteração da aposentadoria deferida pela Fundação Universidade Federal de Mato Grosso do Sul sob as seguintes condições:
	Peça
	Beneficiário
	Data de Nascimento
	Tipo de Ato e 
de Aposentadoria

	13
	Arnaldo Santos Gasparini
	31/5/1946
	Alteração - Aposentadoria Voluntária

2.	A Sefip detectou, contudo, a indevida percepção concomitante da vantagem como "quintos de função" transformada em Vantagem Pessoal Nominalmente Identificada  (VPNI)  pelo art. 62-A da Lei nº 8.112, de 1990, com a vantagem como "opção" prevista no art. 2º da Lei n.º 8.911, de 1994, e no art. 18 da Lei n.º 11.416, de 2006.
3.	Bem se vê, de todo modo, que o ato inicial de aposentadoria do aludido interessado contaria com a legalidade assinalada pelo Acórdão 37/2002-TCU-Segunda Câmara, tendo o ato de alteração, por seu turno, sido autuado no presente processo apartado em cumprimento ao despacho proferido no bojo do TC Processo 016.100/2010-7 para a apreciação da regularidade, ou não, das seguintes vantagens: (a)  47,94% a título de decisão judicial; (b) percepção cumulativa da "opção" com os "quintos de função pública"; e (c) valores pagos a título de "opção".
4.	O TCU deve promover, todavia, a imediata exclusão do referido ato de alteração da aposentadoria no Sisac ou e-Pessoal diante da ausência da necessária identificação da prévia manifestação do respectivo órgão de controle interno sobre a veracidade e a legalidade dessa alteração.
5.	Ocorre que, em função dessa ausência da necessária identificação da prévia manifestação do respectivo órgão de controle interno sobre a veracidade e a legalidade da aludida alteração na aposentadoria, nos termos do art. 260 do RITCU, ante a inadequada ausência de efetiva indicação sobre a data de disponibilização do ato ao respectivo órgão de controle interno (Peça 13, p. 1) , o órgão de origem deve promover a nova apresentação do referido ato ao TCU a partir da efetiva correção dessa insuperável inconsistência material no Sisac ou e-Pessoal.
6.	O TCU deve determinar, portanto, a exclusão do referido ato de alteração da aposentadoria no Sisac ou e-Pessoal para que o órgão de origem promova a nova apresentação do referido ato a partir da efetiva correção dessa insuperável inconsistência material.	
Ante o exposto, pugno pela prolação do Acórdão ora submetido a este Colegiado.
TCU, Sala das Sessões, em 6 de julho de 2021.
Ministro-Substituto ANDRÉ LUÍS DE CARVALHO 
Relator